【裁判字號】    90,判,1388
【裁判日期】    900809
【裁判案由】    免職
【裁判全文】
最  高  行  政  法  院  判  決                    九十年度判字第一三八八號
    原      告  甲○○
    被      告  內政部警政署
    代  表  人  王進旺
右當事人間因免職事件，原告不服公務人員保障暨培訓委員會中華民國八十八年十二
月十四日八八公審決字第○一九四號再復審決定，提起行政訴訟。本院判決如左：
    主  文
原告之訴駁回。
訴訟費用由原告負擔。
    事  實
緣原告原係苗栗縣警察局警員，因涉及中央警察大學八十六學年度二年制技術學系班
入學考試舞弊案，被告以其行為破壞紀律，情節重大，依警察人員管理條例（下稱管
理條例）第三十一條第一項第一款及公務人員考績法施行細則第十四條第一項第二款
第七目規定，以八十七年十二月十四日警署人字第一○六三一○號函核定免職，並函
知前臺灣省政府警政廳（業於八十八年七月一日併入內政部警政署）依規定程序辦理
，該廳爰以同年月日警人甲字第八○九號令發布原告免職。原告不服，循序提起復審
、再復審，前經公務人員保障暨培訓委員會以八十八年六月三十日八八公審決字第○
○八五號再復審決定書決定「復審決定撤銷，由原決定機關另為適法之決定」在案。
原決定機關內政部爰另為復審決定，原告仍不服，復依法提起再復審，亦遭決定駁回
，遂提起本件行政訴訟。茲摘兩造訴辯意旨於次：
原告起訴意旨略謂︰一、被告所為之處分係屬違憲處分：查被告援引管理條例第三十
一條第一項及公務人員考績法施行細則第十四條第一項第二款第七目之一次記二大過
專案考績免職為處分依據，然依司法院釋字第二四三號解釋：「中央或地方機關依公
務人員考績法或相關法規之規定，對公務員所為之免職處分，直接影響其憲法所保障
之服公職之權益，受處分之公務員自得行使憲法第十六條訴願及訴訟之權。」又釋字
第二九八號解釋：「憲法第七十七條規定，公務員之懲戒屬司法院掌理事項。此項懲
戒得視其性質於合理範圍內以法律規定由其長官為之。但關於足以改變公務員身分或
對於公務員有重大影響之懲戒處分，受處分之人得向掌理懲戒事項之司法機關聲明不
服，由該司法機關就原處分是否違法或不當加以審查，以資救濟。」按上開說明，依
公務人員考績法施行細則之一次記二大過專案考績之「免職」處分，係屬懲戒處分，
自應依憲法第七十七條規定，移付公務人員懲戒委員會依法懲處，故被告對原告所為
之一次記二大過專案考績免職處分自屬違憲。二、該免職處分顯違反憲法公益原則、
法律保留及比例原則：(一)被告依據管理條例及公務人員考績法施行細則第十四條第一
項第二款第七目規定，認定被告「破壞紀律，情節重大」，而予以免職。依憲法第七
十七條明文規定，司法院掌理公務員之懲戒，其立法意旨一方面在於為公益之目的，
對於公務員之身分權利，可以限制或剝奪，但將公務員身分權利，歸類於特別公益之
範圍，為落實公務員身分權利之保障，對公務員之身分權利，提供「制度性的保障」
，故考績法中所規定之行政機關對於所屬人員，可不經司法機關之審查程序，逕行依
考績法之規定予以專案考績法免職，剝奪其工作權與服公職之權利，顯不符憲法精神
中之公益原則。(二)行政法院八十三年判字第二二八九號判決：「．．．次依行政法上
之比例原則，行政機關在選擇達成行政目的之手段行為時，須符合妥當性、必要性及
狹義比例性之要求，否則該行政機關之行為即有違上揭原則，而構成濫用權利之違法
。」被告所採用之「公務人員考績法」與「公務人員懲戒法」兩者對於公務員懲處規
範均具相當性，然對於兩個以上相同可達成目的之手段可供選擇時，則應選擇對人民
侵害最小之手段為之。又依考績法未經法定審查程序即加以免職之一次記二大過免職
規定，對於公務員之工作權及服公職權益，顯失其必要性及妥當性；故被告未審先判
之免職處分，有違憲法保障人民權利之虞。(三)又被告所引用之公務人員考績法施行細
則第十四條第一項第二款第七目「破壞紀律，情節重大」，均屬於不確定法律概念之
運用，而對於此概念之運用本應採法律保留之態度，且「破壞紀律」一詞，應係指與
公務員工作團隊而言。若無任何節制，行政機關即可無限擴張其範圍，對於公務員權
益之保障，即有不週；且行政機關使用過多之不確定法律概念，即令受處分人受有無
法預測之危險，又觀乎本件之系爭事實，非但尚未判決確定，且與原告之團隊工作紀
律全然無關，被告援引本款目規定予原告免職處分，當屬違反法律保留之不當行政處
分。(四)再查警察人員之懲，早經被告訂有警察人員懲標準表並於八十二年二月十
二日以署人字第一一四九一號函發布，該標準表第六條第一款規定：「行為粗暴或行
為不檢，影響警譽，情節重大。」；第二款規定：「循情失職或擅離職等，貽誤公務
等」；第三款規定：「違抗命令或誣控侮辱、威脅長官等」；第十四款規定：「對地
方重大治安事件疏於防範或處理失當，致生不良後果有虧職守者。」上開各款情節與
原告所涉行賄罪嫌（尚未判決確定）相較，其對公務之不良影響實有過之而無不及，
然依上揭標準表第六條規定，亦僅記一大過之處分，顯見原決定對於原告之免職處分
實有違反行政法之比例原則。三、被告之處分顯違反行政法之公平原則：(一)按同條例
第二十九條規定，除違法失職情節重大者，其主管機關始得依職權予以停職外，餘均
應俟司法偵查終結提起公訴後，或係被通緝、羈押者，亦或經判處有期徒刑以上之刑
，未宣告緩刑或得易科罰金者，始得予以停職，原告所涉僅行賄罪嫌，亦未遭羈押或
通緝，本應俟偵審終結情形再議。而行政機關對此類似事件本應為同一處理標準，然
查，涉及周人參電玩弊案如陳衍敏等多名高階警官，亦均依管理條例第二十九條規定
辦理，起訴後再予停職，且經一、二審法院審理均判處重刑，亦未遭免職，現仍於停
職中；本件被告則不問各員涉案情形如何，一律依管理條例第十四條第一項第二款第
七目規定，核定免職，顯因官階不同而處理標準不一，確屬不當。另同案涉案人莫民
德係臺北市消防局警員，惟查其所受之處分係「停職」，而非「免職」，一案懲處方
式迥異之大，被告之處分顯然違反行政法之公平原則。(二)又查涉及周人參電玩弊案之
多名高階警官，所涉係最重本刑為無期徒刑或十年以上有期徒刑之貪案件，對警察
之影響、警察團體之傷害及對社會、國家之危害，實有倍於本案，況渠等業經一、二
審法院判處重刑，仍未免職；而本件原告所涉及僅係最重本刑一年以上、七年以下有
期徒刑之行賄罪，雖現已遭檢察官起訴，然未受判決確定，即遭免職，顯違反比例原
則，被告未依法辦理，將涉案者一律免職，未審先判，不僅不當，違法處分甚為明顯
；又違法剝奪原告之工作權，亦違反憲法保障人民工作權之原則。四、警察人員亦應
享有憲法平等原則之保障：查警察人員的工作特性與一般公務人員相較顯具較多之複
雜性、不確定性、危險性與誘惑性，在免職的條件原因上，因涉及憲法上基本身分權
、工作權的保障，對全體公務員而言，應有同樣事件、同樣處理之平等原則之適用，
而不應獨對警察人員課予過苛之處分。銓部八十五年五月二十日八五台中甄二字第
一三○○九一五號函：「．．．各機關所訂定之專業人員懲標準、懲案件處理辦
法或應（得）予停職等單行規定，是否過於嚴苛，請參照保障公務人員權利之意旨，
做適當之檢討與修正，用以保障公務人員服公職之權利。」又被告八十五年六月二十
二日召開專案小組會議議決：「各警察機關嗣後處理員警違反法規（紀）案件，以事
涉當事人權益，應秉持『依法』、『公平』原則審慎處理」；按上開說明，本件被告
以原告「破壞紀律、情節重大」予以免職，顯係行政主管長官一時為平息民心，以壯
士斷腕之手段，超越法律之界限，使當事者蒙受法律所規範程序以外之不利益處分，
應屬不當。綜上所述，本案原處分、復審及再復審決定遞予維持，即顯有違誤失平，
且本件原告尚未受判決確定，本應受無罪之推定。為此，請判決撤銷原處分、復審及
再復審決定，並命被告另為適當處分等語。
被告答辯意旨略謂：一、查本案原告透過中央警察大學教授陳祥葳（原名陳國興）向
該校前電算中心代主任郭振源行賄，郭振源於實際拿到賄款約三十萬元至五十萬元後
，即利用修改分數程式伺機在電腦上修改行賄考生分數，後再抽出修改過分數之電腦
卡改為與得分內容相同之答案，俾使原告順利錄取，且原告經刑事警察局偵查發現，
其筆試電腦答案卡顯遭明顯塗改，（警察法規五十題，竄改十四題；警察勤務四十五
題，竄改十題；英文五十題，竄改五十題；刑法五十題，竄改九題），另原告亦未通
過刑事警察局測謊鑑驗，案經檢察官以行賄罪嫌提起公訴，並經臺灣桃園地方法院判
處有期徒刑壹年拾月，禠奪公權肆年。復查原告與郭振源非至親故舊，如未有不法聯
繫，郭振源斷不可能取得上述詳細資料且無故為其竄改分數令其錄取，是以，原告前
述行賄及考試舞弊行為，至臻明確。二、次查中央警察大學學生之素質與能力須經嚴
格篩選控管，不容濫竽充數者蒙混其間，故該校入學考試之公正性，不許有所誤差；
而進入該校就讀，已成為當前基層員警晉升警官之唯一管道，其應試者甚眾，競爭極
為激烈，是以該校入學考試之公平性，亦絕不容破壞。按原告身為警察人員，本應以
取締非法為職責，卻知法犯法，圖以不法手段經仲介行賄取得考試及格資格，不僅影
響平日盡忠職守、堅守崗位之基層員警參加考試之權益，更破壞考試制度之公正性與
公平性，其行為除已違反公務員服務法第五條有關公務員應誠實清廉、謹慎勤勉之規
定外，亦有損警紀及警譽，核屬品德操守上之重大瑕疵。被告為整飭警紀，審酌原告
行為，破壞紀律，情節重大，爰依管理條例第三十一條第一項第一款及公務人員考績
法施行細則第十四條第一項第二款第七目等規定，從嚴從重追究其行政責任，認事用
法，並無不當。三、又查原告援引司法院釋字第二四三號解釋及第二九八號解釋，認
被告所為之處分係屬違憲處分，惟揆諸前開解釋意旨，乃行政機關對公務員所為之免
職處分，直接影響其憲法所保障之服公職權益，受處分之公務員自得行使憲法第十六
條訴願及訴訟之權，以為行政救濟。按公務人員保障法第一條規定：「為保障公務員
之權益，特制定本法。本法未規定者。適用其他有關法律之規定。」及同法第十九條
、第二十二條規定，公務員不服復審機關所為之復審決定，得於收受復審決定書之次
日起三十日內，向公務人員保障暨培訓委員會提起再復審，又復審、再復審之程序，
除本法另有規定外，準用訴願法之規定，本案被告依法律優位原則，援引管理條例第
三十一條第一項第一款規定，核布原告免職，原告亦依上開公務人員保障法規定提起
復審、再復審之行政救濟，並無與前開解釋意旨相左，亦無違憲情事。四、再查公務
員服務法第二十二條規定：「公務員有違反本法者，應按情節輕重，分別予以懲處，
其觸犯刑事法令者，並依各該法令處罰。」及行政院人事行政局七十三年十一月六日
七三局參字第二七六四七號函釋略以：「公務人員涉嫌刑案於移送法辦時，須隨即檢
討其行政責任，如行政方面違失情節重大，符合公務人員考績法及其施行細則或專業
人員獎懲標準表一次記二大過之規定，則應辦專案考績予以免職。」次依被告頒行「
端正警察風紀實施計畫」規定，違反警察紀律行為，分為違反工作、生活及品操風紀
等三項，違反品操風紀者，加重記二大過免職，其他違反風紀重點要求，情節重大者
，均依管理條例、警察人員獎懲標準表及公務人員考績法施行細則等規定，從重懲處
。按八十六年五月二十一日修正公布之管理條例第二條及第三十一條第一項第一款規
定，暨依法律優位原則，警察人員優先適用警察人員管理條例，警察人員有公務人員
考績法規所定一次記二大過之情事之一者，應逕予免職。是以該條例修正後，警察人
員已無一次記二大過辦理專案考績免職之適用，如行為已符合公務人員考績法施行細
則第十四條第一項第二款所定一次記二大過之情事者，均由被告依特別法規定逕予免
職。此次中央警察大學新生入學考試舞弊案，因涉案人數多達八十人以上，震驚社會
大眾，警察聲譽為之蒙羞，被告為淨化警察陣容，端正警察風紀，另依「刑懲並行」
原則，公務人員行政責任之有無，係以是否違反公務人員相關人事法規作審究，而非
以其刑事責任之有無為唯一準據。原告所稱違反憲法公益原則、法律保留原則、比例
原則云云，顯係卸責之詞，核無可採。五、末查臺灣警察專科學校學生獎懲實施要點
第十一條第六款規定：「考試時違反考試規則，情節重大者，勒令退學。」又查中央
警察大學學員生獎懲規則第十六條第十一款及第十二款規定：「入學考試舞弊，於入
學後經查明屬實者，開除學籍」、「校內考試舞弊者，勒令退學」。原告已由警校畢
業，明知考試舞弊之嚴重性，仍心存僥倖，以身試法，被告對於涉案之現職警察人員
，依法予以斷然淘汰，與臺灣警察專科學校及中央警察大學依校規從嚴處分，懲處標
準一致。況且被告對違法犯紀之員警，依法審究行政責任，係衡酌其行為，於涵攝事
實與法律條文時，作行政判斷，若符合公務人員考績法規所定一次記二大過情事之一
者，即依規定予以免職，並無就其他處分作選擇性裁量；又違法犯紀之員警所涉案情
均不同，縱有類似，亦不完全相同，處理情形自然有異，依「本質相同，同其處理；
本質相異，異其處理」之法理，並未違反行政法之公平原則；另按個案情節輕重，事
證明確與否，考量維護警察團體之公益，因應國家社會之期望，依法採取適當之行政
處分，亦未違反平等原則。故原告指稱違反上開原則，洵屬誤解，不足採信。綜上結
論，本件原告之訴為無理由，請予以駁回等語。
    理  由
按管理條例第二十八條規定：「警察人員平時考核，以忠誠、廉潔及工作成績為考核
重點。獎勵，分嘉、記功、記大功；懲處，分申誡、記過、記大過、免職及免官。
前項獎懲標準，除依本條例規定外，由內政部商請銓部定之。」又同條例第三十一
條第一項列舉十一款事由，有其中之一者，主管機關應予免職。即屬同條例規定之平
時考核懲處免職之標準。警察人員苟有此標準中之事由之一者，主管機關即應循平時
考核程序予以免職。此與公務人員考績法之平時考核懲處分申誡、記過、記大過，為
免職之懲處僅能依年終考績評列丁等免職（第七條第一項第四款），或依專案考績一
次記二大過者，免職（第十二條第一項第二款第二目）之情形不同。次按管理條例第
三十一條第一項第一款規定：「警察人員有左列各款情形之一者，主管機關應予以免
職：一、公務人員考績法規所定一次記二大過情事之一者。．．．」又公務人員考績
法施行細則第十四條第一項第二款第七目規定：「本法第十二條第一項第二款，所稱
『專案考績』一次記二大功、二大過之標準，依左列規定：．．．二、有左列情形之
一者，一次記二大過：．．．（七）挑撥離間或破壞紀律，情節重大者。．．．」上
開公務人員考績法施行細則所定之破壞紀律，情節重大者，係屬管理條例第三十一條
第一項第一款列舉之免職事由之一，警察人員之所為該當「破壞紀律、情節重大」之
要件者，主管機關即應予以免職，並無免職與否之裁量餘地。本件原告原係苗栗縣警
察局警員，參加中央警察大學八十六年度二年制技術學系班入學考試，為達錄取入學
之目的，以新臺幣三十萬至五十萬元透過中央警察大學教授陳祥葳（原名陳國興）行
賄該校前電子計算中心主任郭振源竄改考試成績之方式，計警察法規五十題，竄改十
四題；警察勤務四十五題，竄改十題；英文五十題，竄改五十題；刑法五十題，竄改
九題，使其達到錄取標準。嗣經查獲。原告雖否認涉案，然經郭振源指證，並經刑事
警察局偵查發現，其筆試電腦答案卡顯遭明顯塗改，係郭振源利用修改分數程式伺機
在電腦上修改行賄考生分數，後再抽出修改過分數之電腦卡改為與得分內容相同之答
案，俾使原告順利錄取，且原告亦未通過該局測謊鑑驗。電腦成績如未經竄改，原告
無法通過考試，其舞弊行為復經檢察官以行賄罪提起公訴，案經臺灣桃園地方法院判
處有期徒刑一年十月，褫奪公權四年，有起訴書及判決書影本附原處分卷可證，事證
明確。被告因認原告行為構成破壞紀律、情節重大之要件，遂予以免職之處分，揆諸
首揭規定與說明，尚無違誤，復審、再復審決定遞予維持，均無不合。原告起訴意旨
詳如事實欄所載，其要點略謂被告所為一次記二大過專案考績免職處分違憲，且違反
憲法公益原則、法律保留及比例原則，原告僅涉行賄罪嫌，充其量僅能將原告因此取
得者取銷之，已足收懲處之效，且警察人員涉內亂、外患、貪、匪等罪，經提起
公訴，依管理條例第二十九條第一項規定，僅依法停職，原告所為情節較輕，反遭免
職，顯違比例原則及相當性原則。原告雖經提起公訴，如日後法院判決緩刑，則現所
為免職已對原告造成重大損害，應將原處分、復審、再復審決定撤銷云云。惟查依原
告參加中央警察大學八十六年度二年制技術學系班入學考試成績，原未達入學標準，
因行賄竄改成績而得以錄取，乃不法所獲致，則取銷其入學資格，或學位，或因學歷
晉升之官階等級，僅係回復其本來之狀況，不能謂係施以懲處。原告主張被告對之僅
應為取銷入學資格等處置，即足達懲罰之效果云云，並不可採。又按管理條例第二十
九條第一項列舉五款應即停職之事由，第二項明定其他違法失職情節重大者，亦得予
以停職，以概括列舉以外之事由，是構成停職之原因，甚為廣泛。與同條例第三十一
條規定應予以免職之情形，限於同條第一項列舉之十一款事由，別無概括性規定者，
並不相同。對照停職與免職之列舉事由，同屬規範觸犯刑事罪名者，前者僅須經提起
公訴（第一至三款），或經判決有期徒刑以上之刑未宣告緩刑或得易科罰金（第四款
），或被通緝、押（第五款）者，即屬之；後者則須經有罪判決確定（第二至五款
），或被通緝逾六個月未撤銷通緝（第六款）者，始構成。其間輕重之衡量，亦不相
同。至於免職事由中，另有無關觸犯刑事罪名之情形者，亦無非基於維護警紀及警譽
之需要，乃依立法裁量予以訂入。以上事由，均屬警察人員平時考核之項目，作為行
政上懲處之依據，無關刑事責任之輕重，尚難以該無關觸犯刑事罪名之事由，與觸犯
刑事罪名之事由相比擬。查本案原告所為，固犯行賄及變造公文書罪嫌，刑事責任較
諸停職事由中涉犯內亂、外患、貪、盜匪等罪嫌為輕，但本案無關其刑事責任之論
斷，亦非以其所犯罪嫌作為停職或免職之考量，實以原告平時負維護公安，防止危害
之任職，其考核應以忠誠廉潔及工作成績為重點。乃原告為一己晉升之私念，以行賄
竄改考試成績之手段，圖進入畢業後即晉升警官之中央警察大學就讀，顯然不符忠誠
、廉潔之要求。被告衡酌中央警察大學為警察幹部人才培育之搖籃，該校學生畢業即
任巡官或分隊長等同職序職務，為基層員警晉升警官之唯一管道。原告以不法手段圖
取得入學該校資格，影響其他基層員警應試權益，破壞公平競爭之考試制度，品德、
操守有重大瑕疵，有損警紀及警譽，乃認定構成破壞紀律，情節重大之要件，符合前
引法條所定警察人員平時考核之意旨。其為免職之處分，亦符合首引法條所定應予以
免職之要件，並無不合。原告指為其所為情節較停職事由為輕，被告未移付公務人員
懲戒委員會懲處竟逕予以免職，有違憲法保障公務員規定，憲法公益原則、法律保留
及比例原則公平原則等語尚不足採。綜上所述，被告所為核定原告免職之處分，於法
尚無不合，復審、再復審遞予維持原處分並無違誤，原告起訴意旨經查為無理由，應
予駁回。
據上論結，本件原告之訴為無理由，爰依行政訴訟法施行法第二條、行政訴訟法第九
十八條第三項前段，判決如主文。
中    華    民    國      九十      年      八        月      九        日
                    最 高 行 政 法 院  第 四 庭
                                審 判 長 法  官      葉  振  權
                                         法  官      蔡  進  田
                                         法  官      吳  錦  龍
                                         法  官      劉  鑫  楨
                                         法  官      吳  明  鴻
右  正  本  證  明  與  原  本  無  異
                                         法院書記官  莊  俊  亨
中    華    民    國      九十      年      八        月      九        日


司法院資訊處製作；財團法人民間司法改革基金會備份。
